臺灣高雄地方法院刑事判決　　　　　　　　　　　　八十九年度易字第四六四號
　　公　訴　人　臺灣高雄地方法院檢察署檢察官
　　被　　　告　乙○○
　　選任辯護人　于志良
右列被告因業務侵占案件，經檢察官提起公訴（八十九年度易字第四六０四號），本
院判決如左：
    主  文
乙○○無罪。
    理  由
一、公訴意旨略以：被告乙○○意圖為自己不法之所有，基於概括犯意，自八十八年
    十月下旬起至八十九年二月初止，趁任職於高雄市○○區○○路二號之告訴人公
    司「ＹＥＳ超商」（即禾慶國際開發事業有限公司）擔任櫃臺收銀員，負責結帳
    收費、盤點庫存之機會，連續將櫃臺收銀機內之現金及店內貨物，共計約新台幣
    （下同）一百六十萬元，以變易持有為所有之意思予以侵占入己，因認被告涉有
    刑法第三百三十六條第二項之業務侵占罪嫌。
二、本件公訴人認被告涉有業務侵占犯行，係以告訴代理人甲○○之指訴、證人丙○
    ○之證詞、告訴人即禾慶公司店內裝設之錄影機攝錄之錄影帶一捲及被告於八十
    九年二月七日簽立之切結書一紙，為其所憑之論據。惟被告則堅決否認有何業務
    侵占之行為，辯以：我沒有侵占店內的錢或貨物，我簽切結書是因為他們要我承
    認，否則不讓我回家，我會害怕才簽的，而且錄影帶內也沒有錄到我侵占的情形
    等語。
三、按犯罪事實應依證據認定之，無證據不得推定其犯罪事實，又不能證明被告犯罪
    或其行為不罰者，應諭知無罪之判決，刑事訴訟法第一百五十四條及第三百零一
    條第一項分別定有明文。再按被告之自白，不得作為有罪判決之唯一證據，仍應
    調查其他必要之證據，以察其是否與事實相符，同法第一百五十六條第一、二項
    亦定有明文；又被告之自白是否與事實相符，需依具體情勢以認定之，不能憑空
    臆測，認為與事實相符，而採為判決基礎，最高法院四十六年台上字第一七０號
    判例可資參照。且按刑事訴訟上證明之資料，無論其為直接或間接證據，均須達
    於通常一般之人均不致有所懷疑，而得確信其為真實之程度，始得據為有罪之認
    定，若其關於被告是否犯罪之證明未能達此程度，而有合理懷疑之存在，致使無
    從形成有罪之確信，根據「罪證有疑，利於被告」之證據法則，即不得遽為不利
    被告之認定，此觀諸最高法院七十六年度臺上字第四九八六號判例意旨甚明。末
    按告訴人之告訴，係以使被告受刑事訴追為目的，是其陳述是否與事實相符，仍
    應調查其他證據以資審認（最高法院五十二年度台上字第一三○○號判例意旨參
    照）。
四、經查：
（一）告訴代理人甲○○固指訴：其於八十九年二月初盤點庫存及銷售金額時，發現
      虧損一百九十萬三千五百十七元，並提出盤點貨物損益表一紙附卷為憑，然此
      僅能證明告訴人自八十八年十月初起至八十九年二月初盤點時止，共虧損一百
      九十萬餘元之事實；再經本院依告訴代理人所提出告訴人之營利事業登記證，
      向財政部高雄市國稅局函查告訴人公司營業額之相關資料，均查無該公司於八
      十八、八十九年間之營利事業所得稅申報書案，本院復請告訴人就告訴人申報
      營利事業所得稅之相關資料呈報到院供參，告訴人卻未提出相關資料供本院查
      核，是告訴人之真實營業額，是否即與告訴代理人提出之盤點貨物損益表相符
      ，即有可疑。又告訴代理人自承：公司自八十八年十月初開始經營起，至八十
      九年二月初盤點時，四個月間未曾盤點或清理庫存過等語（見本院九十一年三
      月一日訊問筆錄），且告訴人之員工除被告外，尚有他人，是告訴代理人在經
      營該超商四個月內均未曾盤點庫存且僱用多名員工之情形下，何以能遽予認定
      係被告一人侵占上百萬元，及被告侵占之確實日期、數額及物品等，均無法作
      出說明，實難據此認定告訴人之虧損即係被告侵占所致。
（二）又告訴代理人復指稱：我們店內有三台錄影機，有錄到被告搬東西，但店員都
      可以上去監控室，所以被告搬東西的錄影帶被刮畫到云云（見本院九十一年三
      月一日訊問筆錄）；證人丙○○亦證稱：房東也有提到，有人開車去載貨物等
      語（見偵查卷第二十五頁）。然查，被告倘真如告訴代理人所指訴於近四個月
      內侵占上百萬元之現金及貨物，被告顯不可能於幾天內即侵占如此多之現金及
      貨物完畢，而應係在此段期間內陸陸續續侵占，而店內裝設有三台監視錄影機
      全天二十四小時監控，告訴代理人卻稱：有錄到被告搬東西之錄影帶均遭刮畫
      ，因此沒有錄影帶留存云云，實與常情相違；且告訴代理人既稱有錄到被告搬
      東西之錄影帶，則此為被告侵占之重要證據，告訴代理人豈有不加以妥善收存
      之理，然其竟稱錄影帶全數遭被告刮畫，令人費解，故是否有告訴代理人所稱
      之上揭錄影帶存在，尚有疑問，本院實難僅憑告訴代理人片面且不符常情之指
      訴，遽為不利被告之認定。又證人丙○○乃係告訴人僱用之超商店長，與告訴
      人有利害關係，且其之證詞乃係聽聞房東所述，並非其親身所見所聞，是本院
      認其上開證詞亦難採信。
（三）告訴代理人復指稱：其因盤點庫存及結算算銷售金額發現有異，自店內監視錄
      影機所攝錄之錄影內容，發現被告有侵占之情形等語（見偵查卷第二十五頁）
      ，並將該捲錄影帶附卷為憑，經本院勘驗該錄影帶之全部內容：錄影日期僅有
      八十九年二月一日、二月二日、二月三日、二月六日、二月七日及二月八日六
      天，內容均為被告於收銀台工作之情形，其中被告確有自行拿取店內香菸、飲
      料之情形，而被告於拿取香菸及飲料到收銀台處後，均有開、關收銀機並拿取
      發票之動作，然因錄影速度過快，無法辨認被告是否確有將錢放入收銀機中；
      被告亦有多次將香菸拿給顧客而未拿發票給顧客之情形，其中有一次證人即該
      超商店長丙○○亦站在櫃臺處，被告並有打開收銀機算錢，而後將收銀機中的
      錢放入櫃臺抽屜內，或將櫃臺抽屜內的錢放入收銀機之動作，此有本院勘驗筆
    錄附卷可稽；是由告訴人所提出之該捲錄影帶內容觀之，被告自始至終並無類
      似將錢放入自己口袋中之侵占行為。被告雖有將香菸拿給顧客而未打發票之情
      形，然被告對此情形辯稱：有些熟客說不要發票，我們將打出來的發票放在旁
      邊的盒子裡，證人丙○○站過班，她也知道這種情形等語（見本院九十一年四
      月二十四日訊問筆錄）；並參以錄影帶內容中，曾有一次被告將香菸拿給顧客
      而未拿發票給顧客時，證人丙○○確實在櫃臺旁，且被告雖未拿發票與顧客，
      亦未將錢據為己有，是被告所辯堪以採信。另被告雖有自行拿取店內飲料、香
      菸之情形，然被告辯稱：那是我自己買來喝的，我有付錢到收銀機內等語（見
      本院九十一年四月十日訊問筆錄），觀以錄影帶內容中，雖因錄影速度過快，
      無法由此判斷被告是否有將錢放入收銀機內，然被告確有開、關收銀機並拿取
      發票之動作無訛，衡以常情，告訴人經營之上揭超商既係有開立發票之商店，
      如有開立發票卻未將錢放入收銀機之情形，則一經對帳即可輕易察覺，倘被告
      真欲侵占香菸或飲料等物，未免遭店方發現，應直接拿取商品即可，實無須開
      、關收銀機及拿取發票，徒留侵占之明顯證據；且因錄影速度過快，無法由此
      判斷被告是否有將錢放入收銀機內，依前揭判例意旨，罪證有疑時應為利於被
      告認定之原則，實難以此遽為被告未將錢放入收銀機內之不利認定，是被告辯
      稱伊自己買飲料及香菸，並有放錢到收銀機內等語，堪以採信。縱上所述，該
      錄影帶之內容僅錄有八十九年二月初之六天，且未見被告有何侵占犯行，是告
      訴代理人所提出之錄影帶，並無法證明被告自八十八年十月下旬起至八十九年
      二月初止，有何侵占店內現金或貨物之情形。
（四）告訴代理人雖一再指稱被告曾書立切結書，承認其侵占一百六十萬元等情，然
      被告於偵、審中一再辯以：其簽立切結書並非出於自由意志，乃係因告訴代理
      人及證人丙○○之逼迫方簽下的，其並向台灣高雄地方法院檢察署對告訴代理
      人及證人丙○○提出恐嚇之告訴等情。經本院調閱台灣高雄地方法院檢察署八
      十九年偵字第四四六三號恐嚇案偵查卷，告訴代理人及證人丙○○雖無恐嚇被
      告之具體犯行，且該案並經檢察官為不起訴處分確定，然依卷證資料可知，被
      告簽立切結書時，現場尚有告訴代理人、證人丙○○、某蔡姓員警、另外一位
      陳姓職員及被告之母在場，而被告原本均沈默不語，之後也有哭泣之情形（見
      上揭八十九年偵字第四四六三號偵查卷第十九、二十頁），是縱告訴代理人及
      證人丙○○並未恐嚇被告，然衡以被告之年齡、家庭狀況及智識程度，於此情
      境下，被告簽立切結書承認侵占一百六十萬元，是否真出於自由意志，即有可
      疑。再者，揆諸首揭法條及判例要旨，被告之自白不得作為有罪判決之唯一證
      據，仍應調查其他必要之證據，以察其是否與事實相符；綜合前述說明，告訴
      代理人提出之盤點貨物損益表及錄影帶均無法證明被告有何侵占犯行，其指訴
      又有瑕疵之處，是縱使被告曾簽立切結書坦承侵占犯行，然經本院調查相關證
      據後，並無法證明被告之切結書內容與事實相符，自不得以此作為有罪判決之
      唯一證據。
五、綜上所述，公訴人所舉之證據不足以證明被告確有業務侵占之犯行，此外本院又
    查無其他積極證據，足認被告確有公訴人所指之犯行，不能證明被告犯罪，依法
    應諭知無罪之判決。
據上論斷，應依刑事訴訟法第三百零一條第一項，判決如主文。
中    華    民    國      九十一      年      六      月     二十七     日
                                  臺灣高雄地方法院刑事第四庭
                                      審判長法  官  黃建榮
                                            法  官  程克琳
                                            法  官  盧怡秀
右正本證明與原本無異。
如不服本判決，應於判決送達後十日內，向本院提出上訴狀。
                                            書記官  林宜正
中    華    民    國      九十一      年      六      月     二十八     日
